臺灣臺中地方法院刑事判決　　　　　　　　　　　　　九十年度訴字第一五五號
　　公　訴　人　台灣台中地方法院檢察署檢察官
　　被　　　告　甲○○
　　　　　　　　寅○○
　　共　　　同
　　選任辯護人　蔡得謙
　　被　　　告　壬○○
　　　　　　　　子○○
　　　　　　　　戊○○
右列被告因重利案件，經檢察官提起公訴（九十年度偵字第二二九八號），本院判決
如左：
    主  文
甲○○、寅○○共同連續乘他人急迫，貸以金錢，而取得與原本顯不相當之重利，各
處有期徒刑肆月，如易科罰金，均以參佰元折算壹日。
壬○○、子○○、戊○○均無罪。
    事  實
一、甲○○、寅○○基於概括之犯意聯絡，於民國（下同）八十八年九月二十一日之
    後某日（公訴人誤載為八十九年二月十四日），因己○○所經營之峰霖開發建設
    有限公司（以下簡稱峰霖公司）於九二一地震後遭銀行緊縮銀根，在借貸無門之
    情形下，趁己○○急迫，而在台中市○○區○○路大買家張世璞友人住所附近（
    公訴人誤載為文心路一段二一八號十二樓之二），貸與己○○新台幣（下同）三
    十萬元，約定利息每個月三萬元，利息先扣三萬元，實際己○○取得二十七萬元
    ，並簽發票面額總計三十萬元之支票，及票面額三十萬元之本票以為擔保，取得
    與原本顯不相當之重利，嗣於三、四個月後，即八十九年一月十八日，由於仍需
    資金週轉，且甲○○不願意再以己○○之本票擔保而貸與己○○金錢，乃委託其
    前夫丙○○二人共同至前開處所借款，由丙○○交付三紙各十萬元之支票及一紙
    三十萬元之本票予甲○○以為擔保，約定每十萬元每月利息一萬元，而向甲○○
    借款三十萬元，預扣一期利息三萬元，實際丙○○取得二十七萬元，以上二次借
    款，嗣後雙方改約定每十萬元每個月付息四萬五千元，再於八十九年五月二十日
    ，再由辛○○與丑○○至前開處所借款，由丑○○交付三紙各十萬元之支票及一
    紙三十萬元之本票，以為擔保，約定每十萬元每月利息一萬五千元，先預扣一期
    利息四萬五千元，實際取得二十五萬五千元，由於前開借款名義人（指丙○○、
    丑○○）所借得款項均由己○○取得使用，除丑○○之部分第二期利息由丑○○
    支付外，其餘均由己○○以現金或支票付息，嗣於八十九年十二月八日十五時三
    十分許，由寅○○委由不知情之壬○○、戊○○、子○○三人共同至台中縣大雅
    鄉○○村○○○路十六號向丙○○追討債務時為警查獲，並於戊○○身上皮包扣
    得丙○○所開立之支票二張（每張十萬元，如附表一編號六、七）、本票一張，
    及藍世穠所有之支票二張（如附表一編號八、九），另於壬○○身上皮包扣得丁○○所簽發之本票一張（附表二編號一），復以電話通知寅○○主動到案，並提
    供支票等證物（除上述支票、本票外，如附表一、二其餘所示）。
二、案經台中縣警察局移送臺灣臺中地方法院檢察署檢察官偵查起訴。
    理  由
甲、有罪部分：
一、訊據被告甲○○坦承於前開時地分別交付金錢予己○○等人等情不諱，惟矢口否
    認有重利犯行，辯稱：伊是投資己○○所經營之峰霖公司在南投縣草屯鎮○○段
    地號八七三等十筆土地之投資案始交付金錢予己○○，己○○允諾給予一成至一
    成五之報酬云云；被告寅○○則辯稱：伊是強鼎公司登記負責人，在公司負責接
    電話，而丙○○的票據是甲○○交給伊，而伊請戊○○等人與丙○○聯絡，向丙○○要錢，公司並未經營地下錢莊工作等語，惟查：己○○係於九二一大地震之
    後透過案外人癸○○知悉甲○○之財力，因借貸無門而向被告甲○○借款，業據
    證人己○○、丙○○、辛○○於本院審理時分別結證稱：「丙○○利息也是一樣
三萬，後來調到四萬五，丑○○一開始利息就是四萬五，票期的前一個月借的，
    他們都還沒有換過票，是丙○○先借的，他們的利息頭一次借都是直接扣掉，一
    開始丙○○只拿二十七萬現金，開三十萬的票，丑○○只拿二十五萬五現金，開
    三十萬的票，我的部分也是先扣三萬利息，只拿二十七萬現金，第二期開始，就
    是每個月付三萬或四萬五，丙○○的部分利息都是我去付的，丑○○的部分第二
    次是他自己去付的，以後都是我去付的，付利息大部分是用現金，偶而一、兩次
    用我自己的支票，都已庭呈，九信跟彰銀，九信票面十萬元的是本金的擔保。」
    等語（法官問己○○：九十萬各在什麼時候借的？利息如何支付？）；「我只認
    識他（指甲○○）其他不記得，討債當時甲○○沒有去，借錢時有看過，當時開
    本票三十萬，三張支票，我姊夫背書，他只拿二十七萬給我們，其他都是我姊夫
    跟他接洽，我不清楚。」等語（法官問丙○○：何人口氣很兇去要債？）（當庭
    指認）；「我們的土地不讓人家投資」等語（法官問：你們的土地有讓人家投資
    ？）明確，並有扣案附表一編號六、七、十三、十四、十五及附表二編號二十二
    、二十四、二十五所示之本票或支票可憑，又證人癸○○亦到庭結證稱：「我有
    找他討論過，但是他說他沒有興趣，大約八十九年過年前，也就是八十八年我找
    他討論。」等語（法官問證人癸○○：當時投資你們草屯的開發案，甲○○有找
    你們討論過？），被告甲○○辯稱伊交付金錢予己○○、丙○○、丑○○等人是
    為了投資云云，不足採信，再查被告寅○○自稱王太太，負責收取利息及改票等
    聯絡事宜，業據證人己○○於本院審理時結證明確，而扣案之本票、支票均是甲○○交予伊，是催討債務用的等語，為被告寅○○自承在卷，且己○○所交付用
    以支付利息之ＨＢＣ0000000號支票復由被告寅○○所開立之華信商業銀
    行南台中分行，帳號000－000－00000000號帳戶兌領，有前開支
    票影本附卷可憑，並據本院分別函詢聯信商業銀行西屯分行、華信商業銀行南台
    中分行，業據各該分行以九十年十一月二十六日（九０）聯信銀西字第四十八號
    、九十年十二月五日以（九０）南中作字第一二號函覆在卷，堪信被告寅○○對
    於前開重利犯行知情，且取得與原本顯不相當之重利，被告甲○○、寅○○之犯
    行均堪予認定。
二、核被告甲○○、寅○○所為，均係犯刑法第三百四十四條之重利罪。公訴人以被
    告甲○○、寅○○係以犯前開罪名為常業，並論以同法第三百四十五條之常業重
    利罪，惟為被告甲○○、寅○○所否認，而公訴人復未舉證證明被告甲○○、寅
    ○○係以之為業，況被告甲○○、寅○○並未對外招攬他人借錢，係透過友人而
    認識被害人己○○進而貸以款項獲取重利，實際借款人僅有一人，難認其偶一為
    重利行為即構成常業重利，公訴人認被告甲○○、寅○○係犯刑法第三百四十五
    條之罪，容有誤會，起訴法條應予變更。被告甲○○與寅○○就前開犯行有犯意
    聯絡與行為分擔，為共同正犯，被告寅○○利用不知情之壬○○、戊○○、子○○為收取利息之行為，就該行為為間接正犯，被告甲○○、寅○○先後三次犯行
    ，時間緊接，所犯又為構成要件相同罪名，顯係基於概括之犯意反覆為之，為連
    續犯，應依刑法第五十六條之規定論以一罪，並加重其刑。爰審酌被告甲○○、
    寅○○連續乘他人急迫而貸款收取重利，影響社會經濟及善良風俗匪淺，並造成
    被害人負擔極大，本不宜輕罰，惟念及被告素行尚佳等一切情狀，各量處如主文
    所示之刑，並均諭知易科罰金之折算標準，以示懲儆。
三、扣案附表一編號六、七、十三、十四、十五所示之支票及附表二編號二十二、二
    十四、二十五所示之本票，均係擔保借款之支付，其所有權尚未移轉予被告甲○○、寅○○，及其餘扣案物品與本案無關，爰均不予宣告沒收。
四、公訴人另以被告甲○○、寅○○於八十九年四月間，駿榮機械工業股份有限公司
    （下稱駿榮公司）負責人乙○○，因公司急需資金週轉，遂與其友人庚○○，分
    別於八十九年四月五日、十四日及廿一日，向強鼎公司分三次借款，每次均借三
    十萬元，並先扣利息如上，並每次均由乙○○交付三十萬元之支票，及由庚○○
    交付三十萬元之本票予甲○○等人（支票部分如附表一編號一、二之三十萬元支
    票各一紙，編號三、四、五之十萬元支票各一紙（同日期），本票部分如附表二
    編號十九、二十、廿一）。後因乙○○未能按期清償本息，而因丁○○有積欠駿
    榮公司貨款，遂由甲○○於八十九年七月十三日要求丁○○簽發本票共十八張（
    如附表二編號一至十八）以為分期清償，惟丁○○仍未能償還，遂由甲○○請壬○○前去找丁○○討債，因認被告甲○○、寅○○此部分亦犯刑法第三百四十四
    條、第三百四十五條之罪等語，惟訊據被告甲○○、寅○○堅決否認有借款予乙○○，被告甲○○辯稱前開本票及支票係伊投資駿榮公司之投資款等語；被告寅
    ○○辯稱伊只是聽被告甲○○之指示去收錢等語，公訴人起訴被告甲○○、寅○○有前開重利犯行，無非以１、證人庚○○於警訊時證稱：因伊朋友駿榮公司負
    責人乙○○急需現金週轉供生意使用，而由伊帶同向甲○○借貸金錢，分三次借
    貸，在甲○○公司商談借貸事宜，而因乙○○是伊朋友，而要伊開本票抵押為保
    證，因是乙○○借貸，伊未參與詳細利息如何計算，而抵押均是同額支票與本票
    等語，已明白證稱是借貸而非投資，且若係投資，本即有盈虧之風險，則乙○○
    何以需簽發支票及本票（由庚○○簽發）交予被告甲○○以為保證？２本票之發
    票日與到期日正好相差一個月（其中一張相差二十日）３支票之屆期日正好與本
    票之到期日相同４甲○○於偵查中自承，丁○○的本票是因他欠駿榮公司精密車
    床的貨款，而伊原本要接手駿榮公司，他（丁○○）希望能以分期攤還方式償還
    欠款（所以才簽本票予伊）等語５被告壬○○於偵查中供稱：甲○○亦曾要伊拿
    丁○○的本票去找丁○○，請他兌現還款駿榮公司，但沒有找到等語為據，惟按
    犯罪事實應依證據認定之，無證據不得推定其犯罪事實，刑事訴訟法第一百五十
    四條定有明文，經查：證人庚○○於本院審理時結證稱伊並未介紹乙○○去向被
    告甲○○借款，生意上的事都是林坤賜在處理等語，與證人庚○○於警訊中所為
    前開證詞不符，況其於警訊中之證詞並未提及利息如何計算，自不得以證人於警
    訊中之前開證詞作為被告重利犯行之證據，又證人林坤賜於本院審理時結證稱：
    「我是從事土地代書行業，一開始是他要向銀行申貸，我評估他的情形不太可能
    ，他公司要生產機器欠缺資金，一開始是要找人投資，我之前與甲○○認識，他
    說他有在投資房地產及對公司投資有無興趣，所以我就去找王先生，王先生是多
    方
    面在投資」等語；（法官問：乙○○有去向甲○○借錢？）「那時候沒有講到利
    息，純粹要投資。」等語（法官問：金額都是三十萬？利息多少？），核與被告
    所供相符，再則乙○○並未於偵審中供明是否有約定利息，利息如何，公訴人遽
    以己○○之借款情形，推斷被告甲○○借貸予乙○○之資金亦約明每十萬元，一
    個月利息一萬或一萬五，縱令借款之事實屬實，亦無從認定被告甲○○、寅○○
    有重利行為，公訴人此部分舉證責任容有未盡，揆諸前開說明意旨本應為無罪之
    諭知，惟公訴人認此部分與前開論罪科刑部分有實質上一罪關係，爰不另為無罪
    之諭知。
乙、無罪部分：
一、公訴人再以被告子○○、戊○○、壬○○等三人與甲○○、寅○○共同意圖不法
    利益，在台中市○○區○○路一段二一八號十二樓之二經營強鼎興業有限公司（
    下稱強鼎公司）作掩護，而共同經營地下錢莊，由寅○○登記為負責人並負責收
    取利息，由甲○○負責放款業務，而壬○○、戊○○、子○○三人則負責催討債
    務，而趁人無經驗或急迫且輕率之際，借款予不特定之人，並收取與原本顯不相
    當之重利（借款十萬元，每月收取一萬元至一萬五千元之利息，且利息先扣，年
    利牽高達百分之一百三十三至一百五十八），並以之為業。而己○○因其所經營
    之峰霖公司於九二一大地震後被銀行緊縮銀根，且在無借款經驗又急需現金週轉
    之情形下，連續向強鼎公司借款三次：
    （１）於八十九年一月十九日，由己○○委託其前夫辛○○，與己○○之堂弟丙○○二人，共同至強鼎公司借款，由丙○○交付三紙各十萬元之支票（如附表一
    編號六、七，另一紙十萬元之支票已兌現）及一紙三十萬元之本票（如附表二編
    號廿四），約定每十萬元每月利息一萬元，而向甲○○等人借得廿七萬元（先扣
    一個月利息三萬元）。（２）於八十九年二月十四日，由己○○自行至強鼎公司
    借款，並交付三紙各十萬元之支票（如附表一編號十、十一、十二）及一紙三十
    萬元之本票（如附表二編號廿三），約定每十萬元每月利息一萬五千元，而借得
    廿五萬五千元（先扣一個月利息四萬五千元）。（３）於八十九年七月一日，再
    由辛○○與丑○○至強鼎公司借款，由丑○○交付三紙各十萬元支票（如附表一
    編號十三、十四、十五）及一紙三十萬元之本票（如附表二編號廿五），約定每
    十萬元每月利息一萬五千元，而借得廿五萬五千元（先扣一個月利息四萬五千元
    ）。後因上開借款己○○未能按期清償本息，遂於八十九年八月廿五日要求己○○簽發一紙九十萬元之本票以為擔保（如附表二編號廿二）。另於八十九年四月
    間，駿榮公司負責人乙○○，因公司急需資金週轉，遂與其友人庚○○，分別於
    八十九年四月五日、十四日及廿一日，向強鼎公司分三次借款，每次均借三十萬
    元，並先扣利息如上，並每次均由乙○○交付三十萬元之支票，及由庚○○交付
    三十萬元之本票予甲○○等人（支票部分如附表一編號一、二之三十萬元支票各
  一紙，編號三、四、五之十萬元支票各一紙（同日期），本票部分如附表二編號
    十九、二十、廿一）。後因乙○○未能按期清償本息，而因丁○○有積欠駿榮公
    司貨款，遂由甲○○於八十九年七月十三日要求丁○○簽發本票共十八張（如附
    表二編號一至十八）以為分期清償，惟丁○○仍未能償還，遂由甲○○請壬○○
    前去找丁○○討債。嗣於八十九年十二月八日十五時三十分許，為警查獲，因認
    被告寅○○、戊○○、壬○○、子○○四人與被告甲○○共犯刑法第三百四十五
    條之常業重利罪嫌等語。
二、按犯罪事實應依證據認定之，無證據不得推定犯罪事實；又不能證明被告犯罪或
    其行為不罰者，應諭知無罪之判決，刑事訴訟法第一百五十四條、第三百零一條
    第一項分別定有明文。又犯罪事實之認定，應憑證據，如未能發現相當證據，或
    證據不足以證明，自不能以推測或擬制之方法，以為裁判基礎（最高法院四十年
    台上字第八六號判例參照）。另刑法第三百四十五條常業重利罪之成立，係以乘
    他人急迫、輕率或無經驗貸以金錢或其他物品，而取得與原本顯不相當之重利為
    常業為要件，故立約當時債權人如無乘債務人急迫、輕率或無經驗之情形，即不
    構成該罪（司法院院解字第三０二九號解釋意旨參照）。訊據被告戊○○、子○○、壬○○三人固坦承均在強鼎公司任職，且公司員工即渠五人，而強鼎公司之
    營業內容包含討債，惟均堅決否認有重利犯行，被告壬○○、戊○○、子○○均
    辯稱：在公司是做業務工作，本件是寅○○將丙○○的票交給我們去找丙○○，
    並未恐嚇或使用暴力，而在身上查扣之票據是甲○○交由我們催討的，不知道經
    營地下錢莊之事等語，公訴人以前開被告四人均知悉被告甲○○有重利行為無非
    以壬○○、戊○○、子○○三人共同至台中縣大雅鄉○○村○○○路十六號向丙○○討債時，亦有於戊○○身上皮包扣得藍世穠所有之支票二張（一張十萬元，
    另一張三萬元，如附表一編號八、九），另於壬○○身上皮包扣得丁○○所簽發
    之本票一張（面額四萬一千一百一十元，如附表二編號一），而被告壬○○於警
    訊時亦已供稱：伊在強鼎公司擔任業務員（債權催討）等語，於偵訊時亦供稱：
    甲○○亦曾要伊拿丁○○的本票去找丁○○，請他兌現還款駿榮公司，但沒有找
    到等語，另被告戊○○於警訊時亦供稱：伊在強鼎公司當外務員負責催討債務，
    而公司之營業性質是經由債權人提供資料給公司，再由公司派員至債務人家中或
    公司催討債務，而催討回來之債務交由公司處理等語，另被告子○○於警訊時亦
    供承：伊在強鼎公司任業務員（債權催討），因債權人將有關資料送交甲○○，
    再轉交給我們業務員催討債務，而所催討回來之債務全部交由公司處理等語，認
    定被告壬○○、戊○○、子○○等人係經常前去向債務人討債無訛，且被害人己○○、辛○○、丙○○、丑○○及乙○○、庚○○等人亦均係自行前往強鼎公司
    借款，認定前開被告三人均知情。
三、經查：（一）被告壬○○、戊○○、子○○並未於前開重利行為借款當時在場談
    論如何計息乙事，業據證人己○○、丙○○、辛○○、林坤賜到庭結證明確；（
    二）被告壬○○、戊○○、子○○係於八十九年七月之後始到寅○○、甲○○所
    經營之強鼎興業有限公司任職，有前開公司之登記案卷一宗影本附卷可憑（該公
    司於八十九年七月二十四日始申請設立登記），且有前開被告三人之勞工保險卡
    一紙附卷可憑，則證人己○○、乙○○取得被告甲○○所交付之金錢時即八十八
    年間、八十九年一月間、八十九年七月一日、八十九年四月間，該公司尚未設立
    ，是以被告壬○○、戊○○、子○○於被告甲○○、寅○○交付金錢予己○○、
    乙○○時均尚未任職，堪以認定；（三）被告壬○○、子○○、戊○○上班之地
    點並非台中市○○路上，而係被告甲○○向己○○租用以抵償債務之台中縣潭子
    鄉○○村○○路四十二巷一三三號一樓，為被告等五人供明在卷，核與證人癸○○結證情節相符，並有被告甲○○與被害人己○○之協議書一紙附卷可憑，則被
    害人於台中市○○路上談論借款、還款事宜，被告壬○○、子○○、戊○○不知
    情，應可採信；（四）扣案之本票及支票雖有部分在被告壬○○、子○○、戊○○之皮包內查獲，惟被告三人任職之強鼎興業有限公司登記營業項目包括「應收
    帳款之收取」，有前開登記資料一份在卷可憑，則被告壬○○、子○○、戊○○
    到丙○○家中催討債務，完全基於會計寅○○之指示，難以其查獲之經過認定被
    告壬○○、子○○、戊○○知情；（五）被告壬○○、子○○、戊○○月薪均二
    萬多元，核與被告甲○○、寅○○到庭供述情節相符，並有壬○○、子○○、戊○○之勞工保險卡一紙附卷可憑，被告壬○○、子○○、戊○○所領薪水並未超
    過一般公司業務員之標準之上，渠等倘知悉被告甲○○有前開論罪科刑之重利犯
    行，何以願意為被告甲○○、寅○○討債而負擔被抓之風險？被告壬○○、戊○○、子○○辯稱不知情，可以採信。
四、本案公訴人就被告壬○○、戊○○、子○○是否知悉被告甲○○與借款人約定之
    利息係重利等情，未盡舉證責任，揆諸前開說明意旨，應就此部分，為無罪之諭
    知。
據上論斷，依刑事訴訟法第二百九十九條第一項前段、第三百條、第三百零一條第一
項、刑法第二十八條、第三百四十四條、第五十六條、第四十一條第一項前段、罰金
罰鍰提高標準條例第一條前段、第二條，判決如主文。
中    華    民    國      九十一      年       三      月   十九    日
                                臺灣臺中地方法院刑事第二庭
                                      法  官  陳 如 玲
右正本證明與原本無異。
如不服本判決，應於判決送達後十日內向本院提出上訴狀，上訴於臺灣高等法院臺中
分院( 須附繕本 )。
                                      書記官
中    華    民    國      九十一      年       三      月   二十五  日
附錄論罪科刑法條
刑法第三百四十四條
乘他人急迫、輕率或無經驗，貸以金錢或其他物品，而取得與原本顯不相當之重利者
，處一年以下有期徒刑、拘役或科或併科一千元以下罰金。
